【裁判字號】    94,簡,17
【裁判日期】    950804
【裁判案由】    損害賠償
【裁判全文】
臺灣臺中地方法院民事判決  94年度簡字第17號
原      告  甲○○
            丙○○○
共      同
訴訟代理人  涂芳田律師
被      告  丁○○
            戊○○○
            己○○
            乙○○
共      同
訴訟代理人  陳銘釗律師
複  代理人  熊子仁
上列當事人間損害賠償事件，本院於民國95年7月17日言詞辯論
終結，判決如下：
    主    文
被告應連帶給付原告甲○○新台幣壹拾捌萬陸仟貳佰陸拾伍元，
及自民國九十四年五月七日起，至清償日止，按年息百分之五計
算之利息。
被告應連帶給付原告丙○○○新台幣壹拾捌萬陸仟貳佰陸拾伍元
，及自民國九十四年五月七日起，至清償日止，按年息百分之五
計算之利息。
原告其餘之訴駁回。
訴訟費用由被告連帶負擔百分之七十五，餘由原告負擔。
本判決第一項得假執行，如被告以新台幣壹拾捌萬陸仟貳佰陸拾
伍元為原告甲○○預供擔保，得免為假執行。
本判決第二項得假執行，如被告以新台幣壹拾捌萬陸仟貳佰陸拾
伍元為原告丙○○○預供擔保，得免為假執行。
    事實及理由
一、原告起訴主張：原告與被告丁○○、戊○○○於民國71年1
    月9日，成立訴外人重照工業股份有限公司 (下稱重照公司)
    ，於87年6月24日至90年6月24日間，重照公司股數共1萬股(
    每股新台幣（下同）1千元)，由被告丁○○任董事長、原告
    丙○○○及被告戊○○○任董事、原告甲○○任監察人，持
    有股數分別為2000股、1500股、1750股、1500股。於91年11
    月間，被告明知原告從未同意將重照公司之股權出讓，竟製
    作91年11月15日重照公司股東臨時會議事錄，記載改選被告
    戊○○○為董事長、被告乙○○及己○○為董事、丁○○為
    監察人，持有股數分別為3250股、2500股、2250股、2000股
    ，連同記載前開股數之股東名簿、公司章程、董事會出席簽
    到簿、同意書等資料，於同年11月19日向行政院經濟部中部
    辦公室申請辦理重照公司改選董監事等變更登記，致原告各
    持有之1500股股權喪失，依被告在92年度及93年度，自重照
    公司獲得每股之股利分別為113.571元、51.994元，故原告
    各受有248348元 (計算式:113.571x1500+51.994x1500=2483
     48)之損害。為此爰依民法第184條、第185條之規定提起本
    訴等語。並聲明：(一)被告應連帶給付原告甲○○、丙○○○各24萬8348元，及自94年5月7日起，至清償日止，按週年
    利率百分之5計算之利息；(二)請依職權為假執行之宣告。
二、被告則以：原告主張可分得之股利各為248348元，應扣除代
    其扣繳所得稅各62083元；原告於88年7月2日，未經被告丁○○之授權或同意，且無其他法律上原因，共同自被告丁○○所有之系爭帳戶中，擅自提領0000000元，並轉帳存入原
    告丙○○○設於華南商銀豐原分行000000000000帳號之帳戶
    內，致被告丁○○受有該部分存款滅失之損害，故原告應賠
    償被告丁○○該項損害，或返還不當得利，因原告所主張之
    債權，與被告丁○○對原告之損害賠償債權或不當得利返還
    之債權，均為金錢債權，且均屆清償期，被告丁○○乃將對
    於原告之債權，部分轉讓予被告戊○○○、乙○○及己○○
    各13萬元，以抵銷原告起訴主張之債權，並以答辯狀之送達
    作為對原告之通知等語資為抗辯。並聲明：原告之訴駁回；
    並陳明如受不利益之判決，願供擔保請准宣告免為假執行。
三、本件原告主張：原告與被告丁○○、戊○○○於71年1月9日
    成立重照公司，於87年6月24日至90年6月24日間，重照公司
    股數共為1萬股（每股1千元），由被告丁○○任董事長、原
    告丙○○○及被告戊○○○任董事、原告甲○○任監察人，
    持有股數分別為2000股、1500股、1750股、1500股。而被告
    丁○○委託製作91年11月15日重照公司股東臨時會議事錄，
    記載改選被告戊○○○為董事長、被告乙○○及己○○為董
    事、丁○○為監察人，持有股數分別為3250股、2500股、22
    50股、2000股，連同記載前開股數之股東名簿、公司章程、
    董事會出席簽到簿、同意書等資料。於同年11月19日向行政
    院經濟部中部辦公室申請辦理重照公司改選董監事等變更登
    記。且被告於92年度及93年度，自重照公司獲得每股之股利
    分別為113.571元、51.994元，原告二人如依原有持比例可
    分得之股利總額各為248348元等情，為被告所不爭執，並有
    原告所提出之重照公司變更登記申請書1份、股東名冊1份、
    股利計算明細表1份、及經本院向財政部台灣省中區國稅局
    台中縣分局所函調被告4人綜合得稅資料1份，在卷可參，自
    堪信為真。又原告2人主張其無讓與股份予其他股東之事實
    ，被告等人共同偽造股權變動之文書，進而申請股權變更登
    記，致重照公司未將前述原告2人依原有股份比例，可得分
    配之盈餘，未能分得，致原告2人受有損害，被告4人應連帶
    負賠償責任等語，而被告4人則以前詞置辯，是本件所應審
    究者為：（一）被告是否有共同侵害原告之權利？如有侵害
    ，原告受何損害？得請求被告賠償之數額為何？（二）對於
    原告主張之請求，被告有無債權得以為抵銷抗辯？經查：
（一）被告四人固否認有原告主張之前述行使業務上登載不實文
      書罪，及使公務員登載不實文書之事實，且辯稱：原告2
      人確有同意股權移轉，原告2人未受損害，縱有受損亦已
      回復云云，惟查：
  １、被告為抗辯陳述，業為原告2人所否認，且被告就原告有
      同意股權移轉之事實，復未能舉證證明，況被告4人共同
      基於使公務員登載不實之犯意聯絡，共同製作表示重照公
      司僅有丁○○、乙○○、戊○○○及己○○4位股東意旨
      並明確記載「戊○○○持有股數為3250股」、「乙○○持
      有股數為2500股」及「己○○持有股數為2250股」之不實
      事項之股東名簿，並由丁○○負責委託不知情之張經綸持
      91年11月15日重照公司股東臨時會議事錄、公司章程、董
      事會議出席簽到簿、願任同意書及上開記載不實事項之股
      東名簿各1份等資料，於91年11月19日提出於行政院經濟
      部中部辦公室，申請辦理重照公司改選董監事、遷址及修
      正章程等變更登記，使不知情之該管公務員將「戊○○○
      持有股數為3250股」、「乙○○持有股數為2500股」及「
      己○○持有股數為2250股」之不實事項登載於其職務上所
      掌管之公文書即重照工業股份有限公司變更登記表之「董
      事、監察人名單」上，致使甲○○及丙○○○受損等事實
      ，業據檢察官提起公訴，並經法院判處罪刑確定在案，此
      有本院93年度易字第2725號、台灣高等法院台中分院94年
      上易字第656號刑事判決各1份，在卷可稽，並經本院調閱
      該刑事卷宗，查核屬實，則被告4人共同將原告2人之股份
      轉出，已共同侵害原告2人在重照公司擁有股份之權益，
      應足認定，是被告辯稱有得原告同意而為股權移轉，顯不
      足取。
  ２、又股東登記為股東權益之表彰，公司依股份之登記為損益
      之分配，此觀諸重照公司92年、93年度即依當時股權登記
      之內容為盈餘之分配自明，原告2人因被告4人為不實股權
      變更登記，於該2年度未能獲配股利，自受有損害，是被
      告辯稱：其已為原告2人為股權權回復登記，原告未受有
      其他損害，自無可採。
  ３、再者，原告2人於重照公司之股份各為1500股，如依此一
      股份比例，原告2人於92年、93年度，各得分配之股利均
      為248348元（92年度為170357元，93年度為77991元），
      為兩造所不爭執；又被告抗辯戊○○○、乙○○2人於92
      年度、93年度，依序就變更後股份（戊○○○原為1750股
      ，變更後為3250股；乙○○原為1000股，變更後為2500股
      ），所分得之股利538085元、413914元中，重照公司有各
      扣取134511元、103471元所得稅，實際核發予戊○○○、
      乙○○2人之股利各為403574元、310440元，依此扣稅比
      例，如原告2人以1500股股權比例獲配盈餘，原告2人於92
      年、93年度可得分配盈餘，應各扣62083元之稅款（1345
      11元X1500/3250=62083元；103471元X1500/2500=62083元
      ），即依原告2人持股比例計算，重照公司於92年、93年
      ，於扣除稅款後，實際會核發之股利，原告2人均為18626
      5元，有卷附戊○○○、乙○○2人之申報所得稅資料、重
      照公司92年、93年度營利事業投資人明細分配盈餘2份在
      卷可參，是原告2人因被告上開行使偽造文書之行為，受
      有損害所喪失而未能領取之股利，各為186265元，原告2
      人自得請求被告賠償。另重照公司所扣取之稅款62083元
      ，重照公司本應扣除，不會發給股東，縱原告2人未有之
      前述變更登記行為，亦不可能領取，原告將重照公司未發
      給之稅款計入損害，尚無可採。至於被告等人將扣除之稅
      款報稅沖抵一節，此為國家稅捐計算是否有誤之問題，與
      原告實際應領取之股利金額無涉，縱被告報稅金額有誤，
      亦屬稅捐機關得否追徵補繳之問題，原告自不得將該等重
      照公司已扣之稅額，納為損害額之計算，附此敘明。
  ４、按因故意或過失，不法侵害他人之權利者，負損害賠償責
      任。故意以背於善良風俗之方法，加損害於他人者亦同。
      違反保護他人之法律，致生損害於他人者，負賠償責任。
      但能證明其行為無過失者，不在此限。民法第184條定有
      明文；又數人共同不法侵害他人之權利者，連帶負損害賠
      償責任﹔不能知其中孰為加害人者，亦同。造意人及幫助
      人，視為共同行為人。民法第185條亦定有明文。本件被
      告4人共同基於犯意聯絡，以偽造文書變更股權登記之方
      法，侵害原告2人之股利分配請求權，致原告2人各受有18
      6265元之損害，原告2人請求被告連帶賠償該損害額，於
      法有據。
（二）又被告抗辯：原告於88年7月2日，未經被告丁○○之授權
      或同意，且無其他法律上原因，共同自被告丁○○所有之
      系爭帳戶中，擅自提領0000000元，並轉帳存入原告丙○○○設於華南商銀豐原分行000000000000帳號之帳戶內，
      致被告丁○○受有該部分存款滅失之損害，故原告應賠償
      被告丁○○該項損害，或返還不當得利，因原告所主張之
      債權，與被告丁○○對原告之損害賠償債權或不當得利返
      還之債權，均為金錢債權，且均屆清償期，被告丁○○乃
      將對於原告之債權，部分轉讓予被告戊○○○、乙○○及
      己○○各13萬元，以抵銷原告起訴主張之債權，並以答辯
      狀之送達作為對原告之通知等語。按二人互負債務，而其
      給付種類相同，並均屆清償期者，各得以其債務，與他方
      之債務，互為抵銷。但依債之性質不能抵銷或依當事人之
      特約不得抵銷者，不在此限。民法第334條第1項固定有明
      文；惟因故意侵權行為而負擔之債，其債務人不得主張抵
      銷，民法第339條亦定有明文。本件被告4人所為之抵銷抗
      辯事由，業為原告2人否認，且不論被告上述抗辯之事實
      是否真實，按本件被告4人係基於共同意聯絡，以共同行
      使偽造文書之行為侵害原告2人權利而應負賠償之責，其
      屬故意侵權行為而負擔之債，被告依法自不得主張抵銷。
      基上，縱使被告上述抗辯之事實縱使為真，被告亦無從為
      抵銷抗辯，是被告為前述抵銷抗辯，並拒絕賠償，自屬無
      據。
四、綜上所述，原告基於前述民法規定，本於共同侵權行為損害
    賠償請求權，請求被告連帶各給付原告186265元，及自94年
    5月7日起，至清償日止，按年息百分之5計算之法定遲延利
    息，於法有據，自應准許；惟原告逾上開範圍之請求，均無
    理由，應予駁回。
五、本件事實已臻明確，兩造其餘攻擊防禦方法及主張，經審酌
    後，均與結論無涉，爰不一一贅述，附此敘明。
六、本件原告2人勝訴部分，係就民事訴訟法第427條第1項訴訟
    適用簡易程序所為被告敗訴之判決，依同法第389條第1項第
    3 款均應依職權宣告假執行，而被告陳明願供擔保請准宣告
    免為執行，經核無不符，爰酌定相當擔保金額，併准許之。
七、訴訟費用負擔執行宣告之依據：民事訴訟法第79條、第85條
    第2項、第389條第1項第3款、第392條，判決如主文。
中    華    民    國      95  年    8     月  4  日
                      臺灣臺中地方法院民事第二庭
                          法  官  涂秀玲
以上正本係照原本作成。
如不服本判決，應於送達後廿日內，向本院提出上訴狀並表明上
訴理由，如於本判決宣示後送達前提起上訴者，應於判決送達後
廿日內補提上訴理由書（須附繕本）。
中    華    民    國      95  年    8     月  4  日
                        書記官


司法院資訊處製作；財團法人民間司法改革基金會備份。
